臺灣新北地方法院民事判決
109年度訴字第2864號
原      告  元大期貨股份有限公司


法定代理人  林添富  
訴訟代理人  林怡蒼  
被      告  陳宥亦  
訴訟代理人  張至剛律師
上列當事人間請求清償債務事件，本院於中華民國111年5月19日
言詞辯論終結，判決如下：
    主      文
被告應給付原告新臺幣參拾壹萬壹仟參佰零捌元，及自民國一百
零九年五月五日起至清償日止，按週年利率百分之十計算之利息
。
原告其餘之訴駁回。
訴訟費用由被告負擔五分之三，餘由原告負擔。
本判決第一項於原告以新臺幣壹拾萬肆仟供擔保後，得假執行。
但被告以新臺幣參拾壹萬壹仟參佰零捌元為原告預供擔保，得免
為假執行。
原告其餘假執行之聲請駁回。　　
    事實及理由
一、原告主張：
　㈠被告與伊簽訂受託契約（下稱系爭契約），期貨交易帳號為0
    000000。嗣被告於民國109年4月21日（即國外交易時間為10
    9年4月20日）交易西元2020年5月小輕原油期貨商品（下稱
    系爭商品），明知當日凌晨2時30分到期結算，卻留倉1口，
    而未自行平倉或轉倉，致到期經伊以當日結算價即美金負37
    .63元進行結算，被告帳戶發生超額損失新臺幣（下同）518
    ,846元，伊依規定於109年4月24日先以自有資金填補，並通
    知被告於3個營業日內補繳，因被告未遵期補繳，伊遂依法
    申報被告違約518,846元在案，並於109年4月24日寄發違約
    通知，催告被告於文到之日起5個營業日內清償上列款項，
    惟被告於109年4月27日收受後，迄今仍未清償上列款項。
  ㈡爰依系爭契約之法律關係，聲明求為判決：⒈被告應給付原告
    518,846元，及自109年5月5日起至清償日止，按週年利率百
    分之十計算之利息。⒉原告願供擔保，請准予宣告假執行。
二、被告則以：
　㈠就原證1-5之形式上真正不爭執。
　㈡原告事前早已接獲美國芝加哥商業交易所(下稱CME交易所)警
    示能源類商品可能出現負值交易，惟原告未即時公告通知負
    值交易相關訊息，將此一重大風險充分揭露予伊知悉，且依
    金融消費保護法第7條、第10條第1項、第11條、臺灣期貨交
    易所股份有限公司業務規則第57條之2、系爭契約第8條第3
    款規定均明載原告有逕行沖銷之義務，依原證13通話紀錄亦
    可知，伊因信任原告公司交易人員稱會為伊代沖銷故未為之
    ，惟原告怠於執行職務，並未為之，致有超額損失之損害；
    原告未就負值交易預先準備，交易主機無法因應負值計算，
    非僅伊無法於網路上自行執行沖銷，原告實際上亦無法執行
    逕行沖銷之義務，亦經金融監督管理委員會109年9月1日之
    裁處書（見本院卷第193-196頁，下稱系爭裁處書）認定原
    告非僅違反期貨交易法第119條第1項第2款、期貨商管理規
    則第2條第2項以及第28條第3項外，更有違系爭契約約定應
    代為沖銷之義務，顯未盡善良管理人之注意義務；又伊於當
    日凌晨1時34分有收受原告發送之盤中高風險通知，雖原告
    稱於當日有17分鐘暫停交易而無法平倉，惟前提為原告有下
    單代為平倉之紀錄，請原告舉證之等語，資為抗辯。併為答
    辯聲明：⒈原告之訴及假執行之聲請均駁回。⒉如受不利之判
    決，願供擔保請准宣告免為假執行。
三、兩造不爭執之事實（堪信為真）：
　　被告與原告於105年12月6日簽訂系爭契約，被告並於原告公
    司開立金融帳戶從事期貨交易，期貨交易帳號為0000000，
    被告係使用原告之投資先生平台下單；被告於109年4月21日
    （即國外交易時間為109年4月20日）交易系爭商品，留倉1
    口，而未自行平倉或轉倉，致原告於當日凌晨2時30分到期
    結算時，以當日結算價即美金負37.63元（系爭商品之價格
    跌至每單位負37.63美元）進行結算，被告帳戶共虧損519,2
    66元，扣除被告帳戶原有金額420元後，計有超額損失518,8
    46元，原告於109年4月24日先以自有資金填補，並通知被告
    於3個營業日內補繳，因被告未遵期補繳，原告遂依法申報
    被告違約518,846元在案，並於109年4月24日寄發違約通知
    ，催告被告於文到之日起5個營業日內清償上列款項，惟被
    告於109年4月27日收受後，迄今仍未清償上列款項；原告於
    109年4月21日凌晨1時34分有收受原告發送之盤中高風險通
    知；原證1-5之形式上真正不爭執。此有系爭契約及開戶文
    件、被告買賣報告書、被告109年4月對帳單、高風險通知查
    詢、109年11月11日言詞辯論筆錄、民事答辯狀、原告及被
    告之民事爭點整理狀附卷可稽（見本院卷第35-53頁、第61-
    76頁、第59、103、85、363-364、463-465頁）。
四、兩造爭執要點為：㈠原告請求被告給付518,846元，是否有據
    ？㈡原告是否與有過失？茲就兩造爭點及本院得心證之理由
    分述如下：
  ㈠原告請求被告給付518,846元，是否有據？
　⒈依系爭契約第6條第7項約定：「甲方（即被告）應在乙方（
    即原告）指定之金融機構帳戶存入⑴因平倉所產生之帳上差
    額⑵支付此差額虧損款項之利息（遲延利息依年息10％計算）
    及任何因催收此超額虧損所引發之相關費用及律師費」、第
    8條第9項約定：「甲方若有下列情事之一，應對乙方負完全
    清償責任：㈠甲方為從事期貨交易於乙方開立之所有帳戶所
    發生之一切債務與責任。㈡甲方帳上因部位持有所生之一切
    債務（例如超額損失）、責任。㈢乙方依本契約接受甲方委
    託從事期貨交易所受之一切損害」、第12條約定：「甲方如
    無法依本受託契約書履行約定之交割事項，或乙方依約了結
    甲方之期貨交易契約後，其帳戶權益數為負數，經乙方通知
    後，甲方仍未於三個營業日內依通知之補繳金額全額給付者
    ，即屬違約。乙方除依規定申報違約，並得逕行終止本契約
    ，註銷帳戶。甲方除應清償前述款項外，應負擔乙方因處理
    違約相關事宜衍生之各項費用（含請求、保全、結算、保管
    所生費用），並支付乙方相當於申報違約金總額之違約金」
    、第19條第1項約定：「甲方委託乙方代為進行期貨交易時
    ，一方如有可歸責於己之事由，致他方受有損害，應對他方
    負損害賠償責任。對於其他不可歸責於任一方之事由，致甲
    方受有損害者，乙方不負任何責任」。又按臺灣期貨交易所
    股份有限公司業務規則第57條之1第1項規定：「委託人之保
    證金專戶權益數或權益總值為負數時，期貨商應向本公司申
    報，並應於權益數為負數時，以自有資金存入客戶保證金專
    戶內」，及臺灣期貨交易所股份有限公司期貨商、結算會員
    以自有資金繳存保證金專戶應行注意事項第2條第6項規定：
    「期貨商或結算會員應於下列情況發生時以其自有資金支應
    ：㈥期貨商依本公司業務規則第57條之1規定，遇期貨交易人
    保證金專戶權益數為負數時」。準此，本件原告為期貨商，
    如遇委託人即被告之保證金專戶權益數或權益總值為負數時
    ，即應以自有資金存入其保證金專戶內，並得依兩造間之系
    爭契約約定，請求被告給付因期貨交易所生之超額損失金額
    。
　⒉查被告與原告於105年12月6日簽訂系爭契約，被告並於原告
    公司開立金融帳戶從事期貨交易，期貨交易帳號為0000000
    ，被告係使用原告之投資先生平台下單；被告於109年4月21
    日（即國外交易時間為109年4月20日）交易系爭商品，留倉
    1口，而未自行平倉或轉倉，致原告於當日凌晨2時30分到期
    結算時，以當日結算價即美金負37.63元（系爭商品之價格
    跌至每單位負37.63美元）進行結算，被告帳戶共虧損519,2
    66元，扣除被告帳戶原有金額420元後，計有超額損失518,8
    46元，原告於109年4月24日先以自有資金填補，並通知被告
    於3個營業日內補繳，因被告未遵期補繳，原告遂依法申報
    被告違約518,846元在案，並於109年4月24日寄發違約通知
    ，催告被告於文到之日起5個營業日內清償上列款項，惟被
    告於109年4月27日收受後，迄今仍未清償上列款項等情，已
    如前述，則依上列說明，原告依系爭契約之法律關係，請求
    被告給付518,846元，即屬有據。
  ㈡原告是否與有過失？　　
　⒈按損害之發生或擴大，被害人與有過失者，法院得減輕賠償
    金額，或免除之。重大之損害原因，為債務人所不及知，而
    被害人不預促其注意或怠於避免或減少損害者，為與有過失
    。前二項之規定，於被害人之代理人或使用人與有過失者，
    準用之，民法第217條定有明文。而民法第217條之適用範圍
    ，固不僅限於侵權行為與債務不履行所生損害賠償之債，並
    及於其他依法律規定所生損害賠償之債（最高法院88年度台
    上字第1386號判決意旨參照）。又被害人之過失行為須為損
    害之發生與擴大有相當因果關係者，始有過失相抵之適用（
    最高法院96年度台上字第1169號、最高法院96年度台上字第
    2672號判決意旨參照）。另此項規定之目的在謀求加害人與
    被害人間之公平，故在裁判上法院得以職權減輕或免除之。
    法院對於賠償金額減至何程度，抑為完全免除，雖有裁量之
    自由，但應斟酌雙方原因力之強弱與過失之輕重定之（最高
    法院97年度台上字第871號、最高法院97年度台上字第1291
    號判決意旨參照）。本件依系爭契約之約定，被告於發生超
    額虧損時，本應履行交割義務，然由原告以自有資金代為履
    行結算交割義務後，被告仍未補足保證金518,846元，此等
    款項自屬原告之損害，故原告雖係依系爭契約之法律關係，
    請求被告給付上列款項，惟無礙於其損害賠償請求之性質，
    則依上述說明，本件自有民法第217條之適用，合先敘明。
　⒉被告辯稱：原告未即時公告負值交易訊息、未就負值交易預
    先準備，交易主機無法因應負值計算，及原告未於被告帳戶
    之風險指標低於25%時，即代被告進行沖銷作業，未盡善良
    管理人注意義務，造成損害之擴大，屬與有過失，請求法院
    依民法第217條規定，減輕或免除其賠償金額等語，惟均經
    原告否認，茲分述如下：
　⑴未即時公告負值交易訊息：依元大期貨股份有限公司選案查
    核報告（見本院卷第319-335頁，下稱系爭查核報告）查核
    情形一、㈡載有「⒈該公司之期貨交易人交易CME商品占其國
    外交易量高達50.54%（依該公司向本公司申報之109年1月至
    4月之交易資料）。而此提供或公告之責任，該公司為專業
    期貨商，實難與一般交易人比擬，認有關交易限制規定及變
    更之訊息，僅藉由消極等待複委託期貨商（或結算會員）或
    CME逐一通知，再為後續處理。⒉…該公司對CME之相關規定理
    應知之甚詳更應隨時追蹤其變動，CME早於109年3月19日至4
    月15日持續於其網站公告負值交易之相關訊息，計有3月19
    日對會員公告調整原油期貨每日漲跌幅限制，漲跌幅度放寬
    為波動參數4倍之後倘再放寬，則放寬為無漲跌幅限制…。換
    言之，該公司非僅能依複委託期貨商（或結算會員）或CME
    直接通知始能知此負值訊息。且上述CME3月19日公告調整原
    油期貨每日漲跌幅限制時，其公告對象含會員及所有市場使
    用者，是不論該公司是否為CME會員，均為該公告通知之對
    象，該公司實應知悉。」、㈢載有「按該公司為經營期貨經
    紀業務、對期貨交易人收有手續費報酬、領有特許證照之專
    業期貨商，期貨交易人於各期貨交易所進行交易，因交易所
    有各種不同之交易限制（如交易數量總額、漲跌幅限制等）
    ，影響期貨交易人權益極大，故期貨商有製作書面說明文件
    提供客戶，並於交易限制變更時有公告使期貨交易人知悉其
    責任，為期貨商管理規則第28條第2項及第3項明文規定。」
    、㈣載有「上開情形，本案雖該公司於109年4月21日上午1時
    34分有於該公司網站公告，惟CME於109年3月19日緊急公告
    變更交易規則、4月3日公告將調整系統符合原油期貨負值交
    易、8日公告能源相關選擇權之標的期貨價格為負數請業者
    預作準備、15日公告可進行能源商品負值交易之測試，已明
    確表明得以負值交易，該公司卻遲於109年4月21日始於該公
    司網站公告，未即時辦理公告。有關該公司未即時公告，使
    交易人得以因應一事，該公司涉違反期貨商管理規則第28條
    第3項：『期貨商對前項交易限制之變更，應即於公告欄內公
    告』規定（見本院卷第323-327頁），由上可知，原告早於10
    9年3月19日即知悉系爭商品負值交易之相關訊息，作為專業
    期貨商，未即時以書面文件告知期貨交易人負值交易及交易
    規則變更之此重大訊息，使期貨交易人無法預先評估其持有
    系爭商品之風險，致原告於109年4月間就系爭商品仍有交易
    ，而生有系爭款項之超額損失，足見原告之過失行顯然擴大
    損害之發生，且具有相當因果關係。
　⑵未就負值交易預先準備，交易主機無法因應負值計算：
　①依系爭查核報告查核情形二、㈡載有「…當日客戶使用之投資
    先生（IOS及Android）、期貨精靈（IOS）及財富888下單系
    統，可點選市場負報價進行交易，其餘電子平台因委託價格
    無法支援負價格之委託買賣；另調閱該公司前述說明得以點
    選市場負報價進行交易之下單平台：投資先生（IOS及Andro
    id）、期貨精靈（IOS）及財富888下單系統109年4月21日委
    託紀錄，查前述委託紀錄之委託價格有負數價格，尚符公司
    說明。」（見本院卷第329頁），足見被告於當日使用之投
    資先生平台尚可以負值交易，故就系統可因可以負值交易部
    分，原告並無過失。
　②另就系統顯示異常部分，依系爭查核報告之查核情形四、㈠載
    有「調閱該公司陳君109年4月20日買賣報告書資料，於『成
    交明細』之『小輕原油』之『GLOX交割』價格顯示為0.05，經該
    公司說明表示後台系統接收成交價格與結算價維護設有負價
    格防錯機制，故盤中CL及QM出現負價格時，後台系統接收價
    格視為無效成交價，致後台系統無法核算及顯示正確客戶帳
    戶風險指標與權益數，以及收盤後無法維護負價格之結算價
    ；結算價格暫時維護為0.05元，該公司交付買賣報告書QM價
    格揭示為0.05元，與實際結算價-37.63元間差額則於存提明
    細欄位上以現金結算方式揭示，惟買賣報告書記載之權益數
    為正確，經查陳君買賣報告書資料，尚符該公司說明；前述
    買賣報告書，該公司於109年4月21日交付後，未即時向交易
    人說明應更正内容或交付修正後之買賣報告書，係於109年5
    月5日交付之109年4月對帳單更正内容，似有未宜，本公司
    查核時業建議該公司嗣後若有類似情事應即時向交易人說明
    應更正内容或交付修正後買賣報告書。」、㈡載有「有關該
    公司後檯系統因無法因應負值計算相關數值，造成交易人國
    外期貨帳戶權益數虛增（虛減），無法執行盤中風險管控作
    業一事，與該公司內控制度『CC-27010網路安全管理』已訂定
    『㈧公司辦理網際網路等電子式交易型態受託買賣業務，應辦
    理如下事項：⒈交易主機中英設涵蓋期貨管理法令有關買賣
    限制或禁止規定之必要檢查點控制項目，並至少包含下列各
    項：…⑵客戶未沖銷部位及保證金餘額之控管，同一期貨商（
    含總分公司）同一客戶未沖銷部位應予歸戶計算』規定不符
    ，該公司涉違反期貨商管理規則第2條第2項『期貨商業務之
    經營，應依法令、章程及前項內控控制制度為之』規定」（
    見本院卷第333-335頁），且經證人王庭到庭結證稱：「…但
    元大的手機APP 投資先生，價格畫面顯示很奇怪，一個畫面
    的價格一直停留在0.025 ，另外一個畫面卻出現負數，當看
    到負數出現時，當即決定立刻賣出平倉，但價格仍繼續下跌
    ，我也一直在賣出平倉，始終不能賣出，因此打電話給元大
    的交易室，先一直講話中打不進去，打到第4 通才通，詢問
    了交易室，無法賣出平倉的情況，結果交易室竟然說，他看
    到的最低價格就是0.025 ，叫我用0 元掛等看看，還叫我不
    要點到負數，…」等語（見本院卷第231-232頁），足見就原
    告後臺系統接收成交價格與結算價維護設有負價格防錯機制
    ，故盤中出現負價格時，後台系統接收價格視為無效成交價
    ，致其系統無法核算及顯示正確客戶帳戶風險指標與權益數
    ，而與實際顯示價格有差異，如原告之系爭系統能正確顯示
    系爭商品之市價，衡諸交易常情，被告大可於系爭商品開始
    出現負值報價至當日結算前，儘快以當時市價自行平倉出場
    ，但因系統顯示報價有誤，使被告難以即時做出合理之投資
    判斷，終致其持有之系爭商品部位以與購入價有極大差距之
    每單位美金負37.63元進行結算，足見原告之過失行顯然擴
    大損害之發生，且具有相當因果關係。
　⑶未於被告帳戶之風險指標低於25%時，代被告進行沖銷作業：
　①系爭契約第8條關於代為逕行沖銷之條件與相關事宜第1項第1
    款、第3款約定：「甲方（即被告）有下列各款情形之一時
    ，乙方（即原告）得自由選擇以市價、一定範圍市價、限價
    或國內外期貨期交所規定委託單種類，逕行沖銷甲方未平倉
    部，乙方之代沖銷得逐時或逐日處理，不受時間之限制：⒈
    國內盤中風險指標低於法令或乙方規定之控管原則（風險指
    標低於25%時），乙方應將甲方帳戶未沖銷全部部位沖銷……
    。⒊甲方違反法令或乙方規定之國外盤中足額維持率控管原
    則時，即甲方帳戶之盤中風險指標或權益比率任一者低於25
    %以下時，乙方應將甲方未沖銷部位全部逕行沖銷。…」，同
    條第2項約定：「前項規定，乙方於任何時期皆保有代甲方
    沖銷之權利，此權利不因乙方向甲方發出追繳保證金通知而
    受影響，亦不因任何乙方其他之作為、不作為或甲乙雙方達
    成之協議而受拋棄」，及同條第3項約定：「甲方認知本條
    前二項所規定之代沖銷係屬乙方之權利而非義務，對於乙方
    代甲方之代沖銷結果或乙方未能於一定期間內所為之代甲方
    沖銷結果，或乙方未代甲方進行沖銷之結果，甲方同意就該
    執行或未執行之結果負擔有關之風險及責任」（見本院卷第
    40頁）。又依系爭作業辦法關於「國外商品」部分之「⒍其
    他注意事項」第3點規定：「如期貨市場發生快市、價格嚴
    重偏離等特殊狀況、交易組合策略或模組等情況時，本公司
    或期貨交易輔助人得依客戶帳戶風險狀況決定是否執行代為
    沖銷作業或由期貨交易人於交易時間內自行執行沖銷作業」
    （見本院卷第136頁）。準此，可知被告於盤中之前述相關
    風險指標低於25%時，原告應代其進行沖銷，惟仍可視市場
    狀況斟酌實際執行之時機及方式。
　②查本件交易過程中，原告未於被告帳戶風險指標低於25%時逕
    代其進行沖銷乙節，固為原告所不爭執。惟原告主張係因系
    爭商品當日交易價格嚴重偏離，又CME交易所亦數次採熔斷
    機制暫停交易，而當時已接近結算時間，故依原告之專業判
    斷，如其貿然代被告提前強制平倉，可能遭致更大損失，始
    未逕行沖銷等語，並提出系爭商品之報價紀錄為證（見本院
    卷第155頁），而未見被告就該文件內容有何爭執，應堪信
    原告所述前情為真。然被告其並未提出確切之證據說明，在
    此市場交易狀況下，如原告逕行提前代為沖銷，是否確能避
    免或減少損失之發生，故尚難逕以原告未執行強制平倉，即
    認其有違反善良管理人注意義務之情。況且，期貨市場本具
    高度不可確定性，交易價格本無法全依理論模型或預期狀態
    呈現，動輒因市場供需或預期心理等眾多因素影響而劇烈改
    變，考量該等市場行情、流動性之不可預測性，縱使原告強
    制執行代為沖銷作業，是否成交或成交價格為若干，均猶屬
    未定。因此，原告未代為沖銷之行為，與本件超額損失之發
    生，兩者間難認具有相當因果關係。是被告主張原告未執行
    代沖銷作業屬與有過失云云，自非有據，不足採信。
　⑷綜上，原告未即時公告負值交易訊息及其提供之系統無法正
    確顯示系爭商品之報價金額，造成損害之擴大，乃與有過失
    ，被告此部分抗辯為有理由；至就原告系統無法進行負值交
    易及未執行代沖銷作業部分，被告之抗辯，即屬無據。本院
    綜合審酌雙方造成損失原因之情節輕重、過失程度、風險分
    擔衡平性等一切情狀，認原告與被告對本件損害發生原因之
    負擔比例應分別以40%、60%為允當，故依民法第217條第1項
    規定，被告應給付之賠償金額即應按此比例減輕之。據此，
    被告應賠償原告之金額應為311,308元（計算式：518,846元
    ×60%＝311,308元，元以下四捨五入）。
五、按「給付無確定期限者，債務人於債權人得請求給付時，經
    其催告而未為給付，自受催告時起，負遲延責任。其經債權
    人起訴而送達訴狀，或依督促程序送達支付命令，或為其他
    相類之行為者，與催告有同一之效力。」、「遲延之債務，
    以支付金錢為標的者，債權人得請求依法定利率計算之遲延
    利息。」、「應付利息之債務，其利率未經約定，亦無法律
    可據者，週年利率為百分之五。」，民法第229條第2項、第
    233條第1項前段及第203條定有明文。查原告依法申報被告
    違約518,846元，並於109年4月24日寄發違約通知，催告被
    告於文到之日起5個營業日內清償上列款項，惟被告於109年
    4月27日收受後，迄今仍未清償上列款項，既為兩造不爭執
    之事實。從而，原告依系爭契約之法律關係，請求被告給付
    311,308元，及自109年5月5日起至清償日止，按週年利率百
    分之十計算之利息，為有理由，應予准許。逾此部分之請求
    ，即屬無據，應予駁回。
六、本件原告勝訴部分係所命被告給付之金額未逾50萬元，應依
    職權宣告假執行，惟被告陳明願供擔保請准宣告免為假執行
    ，亦無不合，爰酌定相當之擔保金額准許之。至原告敗訴部
    分，其假執行之聲請即失所附麗，應予駁回。
七、本件事證已臻明確，兩造其餘攻擊、防禦方法及舉證，經本
    院審酌後，認對於判決結果均無影響，爰不一一論述，併此
    指明。
八、據上論結，本件原告之訴為一部有理由，一部無理由，爰判
    決如主文。　　
中　　華　　民　　國　　111 　年　　5 　　月　　31　　日
                  民事第七庭    法  官  楊千儀
正本係照原本作成。
如對本判決上訴，須於判決送達後20日內向本院提出上訴狀（需
按他造人數附繕本，勿逕送上級法院）。如委任律師提起上訴者
，應一併繳納上訴審裁判費，否則本院得無庸命補正，逕為裁定
駁回上訴。
中　　華　　民　　國　　111 　年　　5 　　月　　31　　日
                                書記官 李育真